【裁判字號】    98,上,1143
【裁判日期】    990129
【裁判案由】    確認信徒資格不存在等
【裁判全文】
臺灣高等法院民事判決                  98年度上字第1143號
上  訴  人  乙○○
            丁○○
共      同
訴訟代理人  黃德賢律師
被上訴人    甲○○
            丙○○
                      71號
共      同
訴訟代理人  楊肅欣律師
上列當事人間請求確認信徒資格不存在等事件，上訴人對於中華
民國98年8月31日臺灣桃園地方法院98年度訴字第1229號第一審
判決提起上訴，經本院於99年1月19日言詞辯論終結，判決如下
：
    主      文
上訴駁回。
第二審訴訟費用由上訴人負擔。
    事實及理由
一、上訴人主張：兩造均為桃園縣楊梅鎮錫福宮（下稱錫福宮）
    之信徒。被上訴人雖自幼分別設籍於桃園縣楊梅鎮大平里、
    同鎮梅新里，然被上訴人丙○○之戶籍於民國（下同）81年
    12月11日自桃園縣楊梅鎮大平里遷出，迄至84年12月29日始
    遷回桃園縣楊梅鎮大平里，被上訴人甲○○之戶籍則於83年
    1月22日自桃園縣楊梅鎮梅新里遷出，迄至85年5月1日始撤
    銷上開遷出，另甲○○前因犯傷害罪，經法院判處拘役15日
    確定，依錫福宮組織章程第11條規定，丙○○及甲○○因上
    開事由當然喪失錫福宮之信徒資格。詎錫福宮於98年6月9日
    舉行第5屆信徒代表選舉時，丙○○及甲○○竟均當選為信
    徒代表，顯已違反錫福宮組織章程之規定。爰請求確認丙○
    ○及甲○○就錫福宮之信徒資格不存在，及確認丙○○及甲
    ○○就錫福宮第5屆信徒代表選舉當選無效等情。原審為上
    訴人敗訴之判決，上訴人不服，提起上訴，並聲明：(一)原判
    決廢棄。(二)確認丙○○及甲○○就錫福宮之信徒資格不存在
    。(三)確認丙○○及甲○○就錫福宮第5屆信徒代表選舉當選
    無效。
二、被上訴人則以：被上訴人丙○○、甲○○自幼分別設籍桃園
    縣楊梅鎮大平里、同鎮梅新里，並均於68年間即取得錫福宮
    之信徒資格。丙○○雖於81年12月21日遷出錫福宮轄區，然
    於84年12月29日即再行遷入，另甲○○固於83年1月29日將
    戶籍遷出錫福宮轄區，然已於85年5月1日撤銷遷出，彼等2
    人現仍設籍於錫福宮轄區內，自仍具有錫福宮之信徒資格。
    又依錫福宮組織章程第11條規定，遷離戶籍雖為解除信徒資
    格之事由，然尚須經錫福宮管理委員會通過，並呈報主管官
    署核備後，始生解除信徒資格之效力，而丙○○及甲○○迄
    未經錫福宮管理委員會通過解除信徒資格，當然仍具有信徒
    資格，則丙○○及甲○○當選為錫福宮第5屆信徒代表，亦
    屬有效等語，資為抗辯。原審為丙○○及甲○○勝訴之判決
    ，丙○○及甲○○對於上訴人之上訴則聲明駁回上訴。
三、經查上訴人係錫福宮之信徒，而丙○○及甲○○均於68年間
    即取得錫福宮之信徒資格，錫福宮於98年6月9日舉行第5屆
    信徒代表選舉，丙○○及甲○○均當選為信徒代表。又丙○
    ○自幼設籍於桃園縣楊梅鎮大平里，於81年12月11日自該址
    遷出至台北市○○路，於84年12月29日復將戶籍遷回桃園縣
    楊梅鎮大平里，迄今未再遷出；甲○○亦自幼設籍於桃園縣
    楊梅鎮梅新里，於83年1月22日自該址遷出至彰化縣二林鎮
    ，於85年5月1日撤銷遷出。又錫福宮於94年9月25日召開第4
    屆第1次臨時信徒大會，席間因上訴人丁○○就提案發言時
    ，遭主席丙○○制止其發言，丁○○認發言尚未結束，擬到
    上訴人乙○○處拿取另1支麥克風，其步行至甲○○之父范
    阿明身旁之際，范阿明與丁○○發生推擠，丁○○即高舉右
    手作勢毆打，甲○○因認丁○○將對其父范阿明不利，乃以
    手推丁○○使其往後退走，待丁○○停止後退站穩後，隨手
    拿起鐵板凳，高舉頭上作勢欲攻擊甲○○，甲○○見狀，亦
    拿起鐵板凳撞擊丁○○高舉之鐵板凳，致丁○○向後跌倒，
    頭部撞擊地面而仰躺於地上，因此受有頭皮挫傷、臉、頭之
    挫傷、左手挫傷瘀血等傷害。丁○○乃據以對甲○○提起刑
    事告訴，經原法院刑事庭認定甲○○犯有傷害罪，並判處拘
    役30日，減為15日確定等情，有桃園縣政府94年6月21日府
    民宗字第0940163705號函、戶籍謄本及原法院96年度簡上字
    第455號刑事判決可稽（見原審卷第9至14、26至28、36、40
    至43、48至53頁），且為兩造所不爭執，均堪信為真實。
四、上訴人主張丙○○及甲○○已符合錫福宮組織章程第11條所
    定解除信徒資格條件，彼等2人之信徒資格當然解除，均已
    非錫福宮之信徒等語；惟為丙○○及甲○○所否認，並以前
    詞置辯。經查：
  (一)錫福宮組織章程第10條規定：「凡滿20歲以上之本宮境內（
    楊梅鎮楊梅里、楊江里、紅梅里、梅新里、永寧里、大平里
    、東流里、水美里、秀才里等9里）善信，且有宗教之信仰
    ，對本宮1次樂捐香油達新台幣1,000元以上，每戶以1名為
    原則，得申請為本宮信徒。申請信徒需經信徒大會通過，並
    報請主管官署核備。倘政府另有規定，從其規定」；又第11
    條規定：「本宮信徒有下列情形之一者，經管理委員會之通
    過，並呈報主管官署核備後，解除信徒資格，本宮並以書面
    通知被解除之信徒：一、不遵守本宮章程，以及管理委員會
    、信徒代表大會，及信徒大會之決議者。二、妨害道教及本
    宮名譽者。三、違反政府之法律者。四、戶籍遷離本宮境內
    者」（見原審卷第5頁）。依此規定，錫福宮之信徒如有上
    開組織章程第11條各款所定事由之一者，須經錫福宮管理委
    員會通過，並呈報主管官署核備後，始得解除其信徒之資格
    。此項規定乃基於寺廟自治原則，授權由錫福宮管理委員會
    依各該信徒所具情節輕重決定是否解除其信徒資格。準此，
    要非謂錫福宮之信徒有上開組織章程第11條各款所定事由之
    一時，即當然喪失其信徒資格。
  (二)查丙○○及甲○○固曾將戶籍遷出錫福宮所轄區域，且甲○
    ○曾因犯傷害罪而經判處拘役30日，減為15日確定等情，已
    如前述，然錫福宮管理委員會未曾決議解除彼等2人之信徒
    資格，此為兩造所不爭執，依前揭說明，彼等2人仍具錫福
    宮之信徒資格。又乙○○曾於96年7月10日函請桃園縣政府
    解除丙○○及甲○○之信徒資格，據桃園縣政府函覆：「…
    二、旨揭案件依據內政部90年3月1日台內民字第9068449號
    函『寺廟解釋函令檢討情形彙整表』規定，寺廟開除信徒之
    資格：按寺廟信徒資格之開除，屬寺廟內部事務，訂有章程
    者依其章程處理之，未定章程者，寺廟信徒若有違反法令或
    不遵守寺廟最高權力機構之決議而致危害寺廟情節重大者，
    得經寺廟最高權力機構開會決議予以除名。三、綜上，錫福
    宮信徒甲○○及丙○○之信徒資格開除案，應依該宮組織章
    程第11條及第17條之規定，經管理委員會之通過及信徒大會
    之審核後，再檢具相關會議紀錄及異動等相關文件，報請鎮
    公所轉報本府辦理異動登記」，亦有申請書（函）及桃園縣
    政府96年7月19日府民宗字第0960229609號函可憑（見原審
    卷第37、38頁）。由此益徵，丙○○及甲○○雖曾分別有錫
    福宮組織章程第11條第3款及第4款所定事由，然於錫福宮管
    理委員會決議通過解除其信徒資格之前，彼等2人之信徒資
    格尚非因此即當然喪失。
  (三)上訴人雖又主張丙○○於擔任錫福宮第4屆管理委員會主任
    委員時，有下列行為：於94年9月5日召開第1次管理委員
    會會議時，丙○○對於已死亡之31名信徒及遷離錫福宮境內
    之1名信徒決議提交信徒大會通過除名後報請桃園縣政府核
    備並照案通過，然竟對丙○○及甲○○曾遷離錫福宮境內之
    事刻意隱匿；乙○○曾於96年7月10日將解除丙○○及甲
    ○○信徒資格之申請書委由錫福宮第4屆管理委員古增坤轉
    交主任委員丙○○，然丙○○竟不予處理；第4屆管理委
    員古增坤、陳德才、熊義雄、范泰光、魏春隆、梁榜珍、林
    金源、彭豐吉等人，於96年7月30日以申請書要求錫福宮管
    理委員會召開臨時管理委員會，解除丙○○及甲○○之信徒
    資格，然丙○○竟拒不收領該申請書；於98年5月23日，
    丙○○以管理委員會主任委員身分出具公告，將丙○○及甲
    ○○列名信徒名冊，並登記參選信徒代表。顯見丙○○係以
    不正當之方法，阻止錫福宮管理委員會開會討論解除丙○○
    及甲○○信徒資格之提案，應依民法第101條第1項規定，視
    為該提案已經通過審查而解除丙○○及甲○○之信徒資格等
    語，並提出錫福宮第4屆第1次定期管理委員會會議紀錄、申
    請書、信封及公告為證（見本院卷第14至23）。惟查：
  1.錫福宮組織章程第11條所定「經管理委員會之通過，並呈報
    主管官署核備」，乃係解除信徒資格之程序，而非喪失信徒
    資格之條件，要無民法第101條第1項規定之適用。
  2.查錫福宮組織章程第17條規定：「本宮信徒大會為最高權力
    機構，其權限如下：…三、選舉及罷免信徒代表。四、審核
    信徒之加入、退出及除名。…」（見原審卷第6頁）；又於
    第22條規定：「本宮信徒代表、管理委員、監察委員，倘因
    故得辭職，於辭職書送達本宮經收文後即行生效。本宮信徒
    代表、管理委員、監察委員，倘因違背政府有關法令及本宮
    章程，或妨害道教及本宮信譽者，其信徒代表得經信徒大會
    決議罷免，管理委員、監察委員，得經信徒代表大會決議罷
    免，均須呈報主管官署核備後，令其退職」（見原審卷第7
    頁）。上訴人主張丙○○利用其擔任錫福宮管理委員會主任
    委員之職權，故意阻止錫福宮管理委員會開會討論有關解除
    丙○○及甲○○信徒資格之相關提案等情，縱屬實在，上訴
    人尚非不能依上開組織章程之規定，提請信徒代表大會決議
    罷免丙○○之管理委員資格，再提請管理委員會決議是否解
    除丙○○及甲○○之信徒資格，抑或提請信徒大會決議是否
    將丙○○及甲○○除名。是上訴人徒以丙○○故意拒絕接受
    解除丙○○及甲○○信徒資格之提案申請，以阻止錫福宮管
    理委員會就該提案進行決議為由，主張應視為已經錫福宮管
    理委員會通過解除丙○○及甲○○之信徒資格云云，要屬無
    據，而不足取。
  (四)查錫福宮於98年6月9日舉行第5屆信徒代表選舉，丙○○及
    甲○○均當選為信徒代表，已如前述。又乙○○於98年6月
    16日就丙○○、甲○○當選錫福宮第5屆信徒代表資格向桃
    園縣政府提出異議，據桃園縣政府函覆：「本案本府於98年
    6月19日府民宗字第0980228889號函函請錫福宮針對第5屆信
    徒代表丙○○及甲○○之當選資格提出說明，該宮於98年6
    月25日98錫福字第0980056號函函復在案，據該宮來文指出
    丙○○目前戶籍仍設籍於桃園縣楊梅鎮大平里，並檢附傅員
    之戶籍謄本佐證；另甲○○部分，該宮認為范員雖有犯罪之
    情形，但其情狀尚屬輕微，並未因犯罪經判處有期徒刑以上
    之刑確定，故與該宮組織章程並無違背，綜上所述，丙○○
    與甲○○之信徒代表當選資格應屬有效」，有桃園縣政府98
    年7月1日府民宗字第0980251948號函可憑（見原審卷第15頁
    )。足證丙○○及甲○○於當選錫福宮第5屆信徒代表時，尚
    未經錫福宮管理委員會通過解除其信徒資格，仍具有錫福宮
    信徒資格。則上訴人主張丙○○及甲○○因不具錫福宮信徒
    資格，其當選錫福宮第5屆信徒代表為無效云云，亦屬無據
    。
五、綜上所述，上訴人請求確認丙○○及甲○○就錫福宮之信徒
    資格不存在，及確認丙○○及甲○○就錫福宮第5屆信徒代
    表選舉當選無效，均無理由，不應准許。從而，原審所為上
    訴人敗訴之判決，核無不合，上訴意旨指摘原判決不當，求
    予廢棄改判，為無理由，應予駁回。
六、至兩造其餘之攻擊或防禦方法及未經援用之證據，經本院斟
    酌後，認為均不足以影響本判決之結果，自無逐一詳予論駁
    之必要。附此敘明。
七、據上論結，本件上訴為無理由，依民事訴訟法第449條第1項
    、第78條、第85條第1項前段，判決如主文。
中    華    民    國    99    年    1    月    29    日
                    民事第四庭
                        審判長法  官  張劍男
                              法  官  陳靜芬
                              法  官  彭昭芬
正本係照原本作成。
如不服本判決，應於收受送達後20日內向本院提出上訴書狀，其
未表明上訴理由者，應於提出上訴後20日內向本院補提理由書狀
（均須按他造當事人之人數附繕本）上訴時應提出委任律師或具
有律師資格之人之委任狀；委任有律師資格者，另應附具律師資
格證書及釋明委任人與受任人有民事訴訟法第466條之1第1項但
書或第2項（詳附註）所定關係之釋明文書影本。
中    華    民    國    99    年    2     月    1    日
                              書記官  丁華平
附註：
民事訴訟法第466條之1（第1項、第2項）：
對於第二審判決上訴，上訴人應委任律師為訴訟代理人。但上訴
人或其他法定代理人具有律師資格者，不在此限。
上訴人之配偶、三親等內之血親、二親等內之姻親，或上訴人為
法人、中央或地方機關時，其所屬專任人員具有律師資格並經法
院認為適當者，亦得為第三審訴訟代理人。

司法院資訊處製作；財團法人民間司法改革基金會備份。
